臺灣臺南地方法院民事裁定　　　　　　　94年度財管字第35號
聲請人　乙○○
前聲請人聲請為被繼承人甲○○選任遺產管理人事件，本院裁定
如下：
    主      文
選任財政部國有財產局台灣南區辦事處台南分處為被繼承人甲○
○之遺產管理人。
程序費用由被繼承人甲○○之遺產負擔
    理      由
一、按繼承開始時，繼承人有無不明而不能依民法第1177條選定
    遺產管理人時，得由利害關係人聲請法院選任之，民法第
    1178條第2項定有明文。
二、本件聲請意旨略以：緣被繼承人甲○○早於數十年前即已死
    亡，而其遺有坐落於歸仁鄉○○段416地號土地一筆，然聲
    請人所有之土地，臨道路面正好被該筆土地之部分擋住，造
    成聲請人之土地，因無法直接通到路面，而一直無法申請建
    築執照建築房屋，又因該筆土地面積極小，僅14平方公尺，
    依建築法之規定並不能建築房屋或做其他用途，聲請人若能
    購買該筆土地與原有土地合併，將能提高聲請人土地之利用
    價值，為此聲請人乃以利害關係人之名義，聲請鈞院裁定國
    有財產局為已故甲○○之遺產管理人，以便依法管理遺產等
    語，並提出土地謄本、地籍圖一件為證。
三、經查：被繼承人甲○○日據時期明治32年12月19日生，最後
    住所台南州新豊郡皈仁庄三百七十七番地（原名台南廳崇德
    西里大潭庄三百七十七番地），昭和15年1月22日死亡絕家
    ，是否尚有繼承人不明，且無親屬會議於繼承開始時一個月
    內選定遺產管理人，而聲請人所有之台南縣歸仁鄉○○段
    417-2地號土地，面臨甲○○所有同段416地號土地，因416
    地號土地之阻擋致無法申請建築執照，此亦有土地登記簿謄
    本二份、地籍圖謄本一份在卷可按。雖甲○○之戶籍設於「
    台南州新豊郡皈仁庄三七七番地（原名台南廳崇德西里大潭
    庄三七七番地）」，與上開土地登記簿謄本記載所有權人住
    「新豊區歸仁鄉大潭42號」不同，似非同一人。惟查：
（一）系爭416地號土地之日據時期土地登記簿謄本已佚失，目
      前該土地留存最早之登記紀錄係甲○○於大正12年1月1日
      在土地臺帳登記因所有權移轉成為所有權人，及在民國36
      年5月1日於土地登記簿謄本登載所有權人「甲○○住新豐
      區歸仁鄉大潭肆貳號籍貫台南縣」，此有台南縣歸仁地政
      事務所94年6月10日所登記字第0940005109號函文在卷足
      按。
（二）本院依職權向台南縣歸仁鄉戶政事務所查詢「新豐區歸仁
      鄉大潭肆貳號」於日據時期之設籍資料，經查無設籍資料
      ，此有該所94年10月11日南縣歸戶字第0940002018號函在
      卷可稽。足認，系爭416地號土地所有權人「甲○○」為
      所有權移轉登記時，並未以其戶籍地址為登記，可能以其
      他居留地址為登記，故尚不得以聲請人主張之「甲○○」
      住址與土地登記簿謄本所載不同，即遽認二人非同一人。
（三）再查，台南縣歸仁鄉大潭村於日據時期自明治32年12月19
      日起至昭和15年1月22日止，僅有本被繼承人甲○○設籍
      該處，此有該台南縣歸仁鄉戶政事務所前揭函在卷可稽。
      另系爭416地號土地，在移轉給「甲○○」之前，係由名
      為「柯高氏伴」管理，而高氏伴即為甲○○之外祖母（適
      柯），此亦有系爭416地號土地之土地臺帳及戶籍謄本各
      一紙在卷足憑。綜上所陳，在日據時期系爭416地號土地
      登記簿謄本所載之「新豐區歸仁鄉大潭肆貳號」查無設籍
      資料，而設籍於新豐區歸仁鄉大潭村之「甲○○」者，僅
      有聲請人主張之被繼承人甲○○一人，再由該系爭416地
      號土地之前任管理者，恰為甲○○之外祖母，足認聲請人
      主張之被繼承人「甲○○」與系爭416地號土地關係斐淺
      ，應為該土地之所有權人無誤，自堪認定。聲請人為土地
      利用，擬購買上開土地，自係利害關係人，從而聲請人以
      其為利害關係人聲請選任甲○○之遺產管理人，核與前開
      規定並無不合。
四、按公示催告期限屆滿，無繼承人承認繼承時，其遺產於清償
    債權，並交付遺贈物後，如有剩餘，歸屬國庫；又按非公用
    國有財產以財政部國有財產局為管理機關，民法第1185條、
    國有財產法第12條分別定有明文。被繼承人甲○○之遺產為
    「台南縣歸仁鄉○○段四一六地號」土地，坐落台南縣，倘
    無人承認繼承時，將於清償債權，並交付遺贈物後，歸屬國
    庫，本院認選任財政部國有財產局台灣南區辦事處台南分處
    為被繼承人甲○○之遺產管理人為適當，爰裁定如主文第一
    項所示。
五、依非訟事件法第157條，裁定如主文。
中　　華　　民　　國　　94　　年　　10　　月　　31　　日
                      家事法庭    法　官　張  麗  娟
上為正本係照原本作成。
如對本裁定抗告須於裁定送達後10日內向本院提出抗告狀，並應
繳納抗告費新台幣1000元。
中　　華　　民　　國　　94　　年　　10　　月　　31　　日
                                  書記官　王  志  銘
